【裁判字號】    98,台上,2700
【裁判日期】    980515
【裁判案由】    殺人未遂
【裁判全文】
最高法院刑事判決            九十八年度台上字第二七００號
上  訴  人  甲○○
                    號2樓
上列上訴人因殺人未遂案件，不服台灣高等法院中華民國九十八
年二月二十四日第二審判決（九十七年度上訴字第三三九五號，
起訴案號：台灣板橋地方法院檢察署九十六年度偵字第五四三、
六七三二號，同年度偵緝字第七七號），提起上訴，本院判決如
下：
    主  文
上訴駁回。
    理  由
按刑事訴訟法第三百七十七條規定，上訴於第三審法院，非以判
決違背法令為理由，不得為之。是提起第三審上訴，應以原判決
違背法令為理由，係屬法定要件。如果上訴理由書狀並未依據卷
內訴訟資料，具體指摘原判決不適用何種法則或如何適用不當，
或所指摘原判決違法情事，顯與法律規定得為第三審上訴理由之
違法情形，不相適合時，均應認其上訴為違背法律上之程式，予
以駁回。本件原判決維持第一審認上訴人甲○○犯未經許可，持
有可發射子彈，具有殺傷力之改造槍枝、未經許可，持有子彈、
殺人未遂等罪，依想像競合關係及刑法修正前牽連犯之規定，從
一重論上訴人以共同殺人未遂罪，處有期徒刑玖年陸月，並為相
關從刑諭知部分之判決，駁回上訴人在第二審之該部分上訴。係
依憑上訴人於警詢時之自白（供認：於原判決所載之時、地，持
槍射擊被害人胡天福），參酌證人即被害人胡天福、胡天福之妻
林玟雯所為同一被害內容之證述，及卷附第一審當庭勘驗台北縣
政府警察局三重分局民國九十七年二月十二日函送之案發現場監
視錄影畫面光碟乙片後所製作之勘驗筆錄、胡天福之新光醫院診
斷證明書乙紙、現場圖、自現場扣得已撞擊但未擊發之制式九厘
米子彈、制式九厘米彈殼各乙顆、自胡天福左胸處所取出之制式
九厘米銅包衣彈頭乙顆、內政部警政署刑事警察局九十五年五月
一日刑鑑字第０九五００五０九八一號槍彈鑑定書及九十六年三
月十三日刑鑑字第０九六００二四三七七號槍彈鑑定書（記載：
送鑑彈殼、子彈係制式九厘米子彈等旨）各乙紙、上訴人於胡天
福遭槍擊後之九十五年八月九日七時五十一分許，以其當時所持
用0000000000號行動電話，傳送之恐嚇簡訊（記載：
「你別以為無代誌，哪天我心情歹你就卡小心，我還會再找你」
等語）等證據資料，而為論斷，已敘述其所憑之證據及認定之理
由。而以上訴人矢口否認上開犯行，並辯稱：伊雖認識胡天福，
但並未槍擊胡天福，亦未持有上開槍、彈，伊出獄後，生活無慮
，存有積蓄，不用向胡天福借錢云云，係飾卸之詞，無足採取，
在理由內依憑調查所得證據，詳加指駁。並說明：（一）證人即
詢問上訴人之警員陳國裕於原審審理時結證稱：詢問上訴人時是
一問一答，第二次筆錄是上訴人主動要求，且詢問時，上訴人有
時候恍神，想其他事情，所以會問有無睡著了，但並不表示上訴
人當時疲勞要睡，上訴人有同意夜間詢問云云，則警員苟違背上
訴人之意，為夜間或疲勞訊問，何以於第一次調查筆錄中記載上
訴人不同意夜間詢問？若筆錄係事先打好後，再以一問一答方式
錄音，何以於第二次調查筆錄中詢以：「唉！你是否快睏了？大
聲點，是不是你所為？」等語？參諸依上訴人警詢錄音為逐字記
載之勘驗筆錄內容，與警詢筆錄之記載大致相符以觀，並無未依
上訴人之真意製作警詢筆錄之情事。（二）上訴人於原審審理時
雖提出上海商業儲蓄銀行樹林分行九十三年至九十五年間之財力
證明，然胡天福及其妻林玟雯已證述確有該筆借款，該財力證明
，不足以否定胡天福與上訴人間之借貸關係。（三）雖胡天福與
林玟雯就當天遭槍擊之經過細節，諸如：上訴人是否搭車到場後
，立即下車開槍、共開幾槍等情，尚非完全一致；又第一審勘驗
之光碟畫面並不十分清晰，亦無監視錄影現場之聲音，且當時路
面潮濕反光，無法看出畫面中男子有無開槍之動作、聲音，亦無
法分辨該男子之外型、特徵、長相，亦無法看出後來之車（下稱
Ｂ車）車上之人有無下車？車上之人有無開槍之動作、聲音？車
內人數？復無法辨認胡天福所在位置及動作。惟在Ａ車（第一部
車）停下前，道路左方之道路旁，明顯出現一名男子，站在Ｂ車
後來停車位置之左側，面向Ａ車，該男子於Ｂ車接近時，進Ｂ車
，旋即關上車門，Ｂ車載該男子一同離去等情，業據第一審勘驗
明確，則上訴人當時應係預先埋伏在胡天福住處附近路旁，俟胡
天福開車返家時，持槍射擊二槍，旋即坐上由某成年人所駕駛，
停在胡天福車輛右側旁之自用小客車離去之理由。從形式上觀察
，原判決並無違背法令之情形存在。上訴意旨略稱：(一)原審未予
上訴人直接詰問或反詰問胡天福，亦未命上訴人對胡天福之陳述
表示意見，不當剝奪上訴人之詰問權，有礙上訴人之防禦權。(二)
胡天福就與上訴人於台北縣三重市○○○路相遇之時間，所述前
後不一，且上訴人於深夜，不致於該地點逗留三個多小時，又由
上開地點至上訴人之住處，上訴人無法邀同不詳成年人於十五分
鐘內抵達及開槍，原審均未究明。(三)上訴人與胡天福並無交情，
胡天福豈有未與上訴人約妥還款日及利息，遽行借予新台幣十萬
元，況上訴人家境中上，收入頗豐，何須向胡天福借錢。(四)依原
判決之認定，若槍擊胡天福之男子係預先埋伏再開槍，應有該男
子走上前之監視錄影畫面，且如該男子事先埋伏，應為林玟雯察
覺，何以畫面上僅有林玟雯之影像，又依上開畫面所示，並無該
男子開槍動作，亦無法辨認胡天福有無在場，且該監視畫面並無
顯示日期及時間，亦甚模糊，其真實性及可信性，均有疑竇，原
審未依上訴人所請，重新勘驗，復未說明不予勘驗理由，自屬應
於審判期日調查之證據未予調查及判決理由矛盾之違誤。(五)依胡
天福所述，案發現場僅有兇嫌一人，且依監視錄影畫面，僅出現
一男子，原判決認定上訴人係共同殺人未遂，非惟適用法則不當
，且未詳細論述認定其與該不詳姓名男子有犯意聯絡之依憑，亦
嫌判決理由不備。(六)上訴人之警詢筆錄，係警員先行製作後，再
要求上訴人配合回答，又該筆錄僅製作五十一分鐘，如含標點符
號，共計三千三百九十五字，平均一分鐘，須輸入七十七個字，
遑論其內容尚有信用卡卡號及行動電話序號，上訴人豈能倒背如
流，原審未傳訊該紀錄之警員，並當庭測試，卻以該不法取供之
筆錄為上訴人不利之認定，仍有違誤等語。惟查：（一）證據之
取捨，為事實審法院之職權，倘其採證認事並不違背證據法則，
即不得任意指為違法。又證人之陳述部分前後不符，或相互間有
所歧異時，究竟何者為可採，法院仍得本其自由心證予以斟酌，
非謂一有不符或矛盾，即應認其全部均為不可採信。本件胡天福
及其妻林玟雯之先後證述，雖就胡天福被槍擊過程之細節略有不
一，仍不影響其就主要事實之證述所具憑信性，原判決已就相關
事證詳加調查論列，復綜合上訴人於警詢時之自白，參互斟酌判
斷，資為不利於上訴人之認定，併已說明其取捨判斷所得心證，
及第一審勘驗之光碟畫面雖不甚清晰，亦無錄音，且因當時路面
潮濕反光，致無法看出有無開槍之動作、聲音，及胡天福所在位
置及動作；惟依錄影畫面所示，既有男子自後來停靠之Ｂ車下車
，面向Ａ車，且林玟雯牽著小孩走至畫面左下方道路旁時，有明
顯抱著小孩躲至路旁車輛後方蹲下，始又起立之情形，因依胡天
福及在場目擊之林玟雯之證述，認上訴人確向胡天福左胸射擊二
槍，並坐上由某成年人駕駛之車離去之理由。並無法律規定應於
審判期日調查之證據而未予調查及判決理由不備之違法情形。上
訴意旨無非就原審採證認事之職權行使，專憑己見，泛言指摘，
再為事實上之爭執，並非依據卷內訴訟資料而為之具體指摘，自
非適法之第三審上訴理由。（二）刑事訴訟法第一百六十六條所
定之詰問權，固屬憲法所保障之被告訴訟基本權，但此項訴訟防
禦權並非不可拋棄，倘被告已經表示不願行使此項權利，自不許
其事後翻異，執以指摘法院不當剝奪其權利。原審審判長於審判
期日命上訴人之辯護人對胡天福詰問後，已對在場之上訴人告以
該證人之證言要旨，並命上訴人表示意見；嗣詰以上訴人及其選
任辯護人：「尚有何證據請求調查？」，其先後均答稱：「無」
（見原審卷第一六五頁背面、一六七頁），上訴人均未曾請求對
胡天福再行詰問。原審因認依憑上開證據，上訴人應負之罪責，
已臻明確，自無礙上訴人防禦權之行使。況胡天福及林玟雯乃以
證人之身分具結陳述，其係於負擔偽證罪之處罰心理下證述，並
具結擔保其供述之真實性，原判決因而資為不利上訴人之論據之
一，亦無違誤。上訴意旨執此指摘，並非依據卷內訴訟資料執為
指摘之合法第三審上訴理由。（三）所謂應於審判期日調查之證
據，係指與待證事實有重要關係，在客觀上顯有調查必要性之證
據而言，故其範圍並非漫無限制，必其證據與判斷待證事實之有
無，具有關連性，得據以推翻原判決所確認之事實，而為不同之
認定，若僅係枝節性問題，或所證明之事項已臻明瞭，而當事人
聲請調查之證據，僅在延滯訴訟，甚或就同一證據再度聲請調查
，自均欠缺其調查之必要性，原審未依聲請為無益之調查，皆無
違法可言。原判決已敘明上訴人於警詢時之自白，係出於上訴人
之自由意志，具有證據能力，佐以上訴人於胡天福遭槍擊後之九
十五年八月九日七時五十一分許，再以其當時所持用00000
00000號行動電話，傳送簡訊：「老三（即胡天福之綽號）
，你別以為無代誌，哪天我心情歹你就卡小心，我還會再找你」
等語，因認上訴人之警詢自白，與事實相符，且上開監視錄影畫
面，業據第一審勘驗，均無再為無益調查之必要，仍與法律規定
應於審判期日調查之證據而未予調查之違法情形，不相適合。上
訴意旨妄指為違法，自非依據卷內訴訟資料執為指摘之適法第三
審上訴理由。（四）共同正犯，係共同實行犯罪行為之人，在共
同意思範圍內，各自分擔犯罪行為之一部，相互利用他人之行為
，以達其犯罪之目的，其成立不以全體均參與實行犯罪構成要件
之行為為要件，其行為分擔，亦不以每一階段皆有參與為必要，
倘具有相互利用其行為之合同意思所為，仍應負共同正犯之責。
依原判決事實之認定及理由之說明，就上訴人與不詳年籍之成年
人有犯意聯絡及行為之分擔，顯已明白認定及論述，並無證據調
查未盡及判決理由不備之違法情形。上訴意旨執此指摘，亦非適
法之第三審上訴理由。（五）其餘上訴意旨，則置原判決之明白
論斷於不顧，或仍持原判決已說明理由而捨棄不採之陳詞辯解，
再為事實上之爭執，或就屬於事實審法院採證認事職權之行使，
或就不影響於判決本旨之枝節事項，全憑己見，任意指摘，難謂
已符合首揭法定上訴第三審之要件。其上訴違背法律上之程式，
應予駁回。
據上論結，應依刑事訴訟法第三百九十五條前段，判決如主文。
中    華    民    國  九十八  年    五    月   十五   日
                      最高法院刑事第三庭
                          審判長法官  林  增  福
                                法官  張  清  埤
                                法官  陳  世  雄
                                法官  蔡  國  在
                                法官  邱  同  印
      本件正本證明與原本無異
                                      書  記  官
中    華    民    國  九十八  年    五    月  二十二  日
                                                      K


司法院資訊處製作；財團法人民間司法改革基金會備份。
